【裁判字號】    88,上,701
【裁判日期】    890801
【裁判案由】    土地所有權移轉登記
【裁判全文】
臺灣高等法院臺中分院民事判決  八十八年度上字第七○一號
      上  訴  人  亥○○
                  申○○
                  戌○○
                              .
                  酉○○      .
                              .
      右四人共同
      訴訟代理人  李世才律師  住苗栗市○○路一一一八號
      被上訴人    丁○○      .
                  丙○○      住台北縣板橋市○○里○○鄰○○街二十三巷二號
                              .
                  Ａ○○○    .
                  黃○○○    .
                  壬○○○    .
                              .
                  庚○○○    .
                  丑○○○    .
                  辛○○○    .
                  己○○○    .
                              .
                  午○○      .
                  巳○○      住台北縣板橋市○○里○鄰○○路三二七巷七弄二
                              .
                  未○○      .
                  玄○○○    .
                  癸○○      .
                  辰○○      .
                  卯○○      .
                  寅○○      .
                  子○○      住台北縣樹林鎮○○里○○鄰○○街十之一號
                  地○○      .
                              .
                  甲○○      .
                  宇○○      .
                  天○○      .
                              .
                  宙○○      .
                              .
                  乙○○      .
                              .
                  戊○○○    .
右當事人間土地所有權移轉登記事件，上訴人對於中華民國八十八年九月十五日臺灣
苗栗地方法院八十八年度訴字第五八號第一審判決提起上訴，本院判決如左：
      主      文
上訴駁回。
第二審訴訟費用由上訴人連帶負擔。
      事      實
甲、上訴人方面：
一、聲明：求為判決：
  (一)原判決廢棄。
  (二)被上訴人應協同上訴人將坐落苗栗縣苗栗市○○○段一二五地號，建，面積○
    ‧○六八○公頃土地辦理所有權移轉登記予上訴人共有。
二、陳述：除引用原判決書之記載外，補稱：
    土地登記規則於八十年十一月二十九日修正時，其第二十六條關於單獨申請登記
    之規定，並無法定抵押權或法定地上權得單獨申請登記之規定，惟第十五款仍為
    概括之「其他依法令得單獨申請登記者」之規定。嗣土地登記規則於八十四年七
    月十二日修正公布，在第二十八條規定得單獨申請登記之事由，於第十四條增列
    「法定抵押權或法定地上權之登記」，並於第十五款仍為「其他依法律得單獨申
    請登記者」之概括規定。而民法第八百七十六條法定地上權之取得，其性質與民
    法第九百二十四條典物所有權之取得相同，皆係基於法律之規定而取得，足見所
    謂「其他依法律之規定得單獨申請登記者」係「其他法律有明文規定而單獨申請
    登記」之情形，而非指「依其他法律規定取得物權」之情形而言。且本件係有相
    對之義務人（即被上訴人），並非土地法第七十三條第一項規定之「無義務人者
    ，由權利人聲請之」之情形，此由土地登記規則於八十四年將法定地上權人於第
    二十八條第四款增列為得單獨申請登記之，司法院民事廳以八十一年二月二十七
    日廳民一字第○二六九六函復台高院研究意見，亦認為法定地上權既非當時土
    地登記規則所定得單獨申請登記之事項，自應由權利人（即地上權人）及義務人
    （即土地所有權人）會同申請登記之同一理由。
乙、被上訴人方面：
    被上訴人經合法通知未於言詞辯論期日到場，亦未提出準備書狀作何聲明或陳述
    。
      理      由
一、被上訴人未於言詞辯論期日到場，核無民事訴訟法第三百八十六條所列各款情形
    ，爰准上訴人聲請由其一造辯論而為判決，合先敘明。
二、上訴人起訴主張：曾阿潤曾就其所有座落於當時苗栗一堡社寮岡庄一二五番面積
    建物敷地四厘五毛及同庄一二六番面積田二厘九毛土地二筆（合併後為現苗栗鎮
    ○○○段一二五地號建，重測後為六公畝八○平方公尺），設定典權予陳新妹占
    有使用。上訴人為被繼承人陳新妹之繼承人，被上訴人為被繼承人曾阿潤之繼承
    人，陳新妹死亡後，上訴人並於六十八年繼承登記為典權人，被上訴人均未為回
    贖之意思表示等情，業據提出戶籍謄本及繼承系統表二紙、土地登記簿謄本、退
    回信函及戶籍謄本各乙份為證，被上訴人經合法通知復未到庭爭執，堪信上訴人
    上開主張為真實。又依土地登記簿謄本所載系爭不動產典權之設定登記係於四十
    九年一月二十五日。
三、上訴人主張被上訴人等已逾典物法定回贖期限迄未為回贖之意思表示，堪信為真
    實乙節，已如前述，惟上訴人請求被上訴人等應協同辦理移轉登記是否有據，其
    爭點厥為：（一）出典人未於回贖期限內回贖，典權人是否當然取得典物所有權
    ？（二）典權人對出典人有無典物所有權移轉登記請求權？經查：
（一）按典權約定期限不得逾三十年，逾三十年者縮短為三十年；典權未定期限者，
      出典人得隨時以原典價回贖典物，但自出典後經過三十年不回贖者，典權人即
      取得典物所有權，民法第九百十二條、第九百二十四條分別定有明文。次按民
      法物權編施行前，無時效性質之法定期間已屆滿者，其期間為屆滿；民法物權
      編施行以前已進行之期間，依民法物權編所定之無時效性質之法定期間，於施
      行時尚未完成者，其以經過之期間，與施行後之期間，合併計算，民法物權編
      施行法第五條第一項、第二項分別定有明文。民法第九百二十三條第二項所定
      之二年之期間，為無時效性質之法定期間（最高法院三十年上字第二一一二號
      判例參照）。又民法物權編施行前設定之典權未經定有期限者，如依民法之規
      定已屬不得回贖，雖依舊法規定尚得回贖，亦仍不得回贖。此項典權設定於清
      理不動產典當辦法施行之前，而至該辦法施行時尚未滿三十年者，依該辦法第
      三條之本旨推之，固許出典人於滿三十年後三年內回贖，但在民法物權編施行
      時已滿三十年，或施行後始滿三十年者，則依民法物權編施行法第二條、第五
      條第一、二項規定，在民法第九百二十四條所定三十年期間屆滿後，不能以其
      未滿三十三年而許出典人回贖，最高法院著有三十一年上字第四三九號判例可
      資參照。民法九百二十四條所定之三十年期間性質上與民法第九百二十三條第
      二項所定之二年期間相同，揆諸上開最高法院判例見解，應認為係無時效性質
      之法定期間，而有民法物權編施行法第五條第一項、第二項之適用。
（二）民法第九百二十四條之立法理由為：自出典後已經過三十年仍不回贖者，是出
      典人無意回贖，已甚明顯，法律即無再予保護之必要，典權人即取得典物所有
      權，蓋使權利狀態得以從速確定也。依民法第九百二十四條出典人逾期不回贖
      ，「典權人即取得典物所有權」之規定，與同法第七百六十九條、第七百七十
      條因時效取得所有權者之「得請求登記為所有人」不同，從而依民法第七百五
      十八條之反面解釋與第七百五十九條規定之精神觀之，典權人係依法當然取得
      典物所有權而成為典物之所有權人，司法院院字第二一九三號、第二三九九號
      、第二四七一號、第三八七一號、院解字第三九○八號及最高法院三十年上字
      第三八二號判例均同此見解。是以，本件系爭不動產設定典權之時間為四十九
      年一月二十五日，陳新妹死亡後，上訴人既係其繼承人，依民法第一千一百四
      十八條規定繼承被繼承人財產上一切權利義務，自然為系爭不動產之典權人，
      迄七十九年月二十五日止，出典人回贖法定期限屆至，上訴人當然取得系爭不
      動產之所有權。
（三）本件上訴人取得典物所有權時間，係在七十九年間，而起訴時則為八十八年，
      土地法經民國十九年公布後，歷經民國三十五年間、民國四十四年、民國六十
      四年、民國七十八年及民國八十四年間分別修正，惟登記規定無論是設權登記
      抑或宣示登記，均屬程序規定，本於「實體從舊，程序從新」之原則，應適用
      言詞辯論終結前之程序規定，依此原則，本件應適用現行土地法關於登記之規
      定，彰然明甚。
（四）再按土地法第七十三條第一項規定略以：「土地權利變更登記，應由權利人及
      義務人會同聲請之。其無義務人者，由權利人聲請之。」土地所有權之取得、
      設定、移轉、變更或消滅，應辦理登記；土地登記，除本規則另有規定外，應
      由權利人及義務人會同申請之；土地登記規則第五條、第二十七條分別定有明
      文。土地登記規則第二十八條並列舉十四款單獨申請登記之事由，並於同條第
      十五款設有「其他依法律得單獨申請登記者」之概括規定。而該條第三款、第
      八款、第十四款分別係「因繼承取得權利之登記」「依土地法第一百三十三條
      規定為取得耕作權或所有權之登記」「法定抵押權或法定地上權之登記」，上
      開三款列舉規定均係屬依法律規定取得不動產權利者，從而第十五款概括規定
      所指「其他依法律得單獨申請登記者」應係「依其他法律規定取得物權」之情
      形，而非指「其他法律有明文規定得單獨申請登記者」，方符合其母法即土地
      法第七十三條第一項所定「土地權利變更登記，應由權利人及義務人會同聲請
      之。其無義務人者，由權利人聲請之。」之立法意旨，最高法院八十五年台上
      字第二三四一號判決同此意見。
（五）典權人既依民法第九百二十三條第二項及第九百二十四條所定出典人回贖法定
      期限屆至，典權人當然取得系爭不動產之所有權，無待出典人為所有權移轉登
      記，即直接依法律規定而取得典物所有權，僅依民法第七百五十九條之規定，
      非經登記，不得處分其物權而已（參司法院三十年六月四日院字第二一九三號
      解釋）。於此情形，出典人並無為所有權移轉登記之義務。又按土地權利變更
      登記，原則上固應由權利人及義務人會同聲請之，惟其無義務人者，由權利人
      單獨聲請之，此觀之土地法第七十三條第一項前段自明。是依民法第九百二十
      三條第二項規定取得典物所有權之典權人，即得依土地登記規則第二十八條第
      十五款之規定，單獨申請該典物之所有權移轉登記。至於司法院三十一年三月
      十七日院字第二三○○號解釋乃係基於當時施行之土地法（十九年六月三十日
      公布）所為，然現行土地法及土地登記規則既已修正有關規定，該解釋應即不
      再適用。且內政部並於八十六年九月二十三日以台內地字第8682365 號函頒
      「典權登記法令補充規定」第四點亦已配合修正為：「典權人依民法第九百二
      十三條第二項或第九百二十四條但書規定取得典物所有權，得單獨申請移轉登
      記。於申請登記時，應於登記申請書欄適當或另以書面敘明事由及法令依據，
      並簽名或蓋章。」。從而，上訴人既主張依法取得系爭典物所有權，自得依上
      開規定單獨向地政機關申請為所有權之登記，其請求被上訴人協同為系爭土地
      所有權之移轉登記，自屬欠缺權利保護要件，不應准許，應予駁回。原審為上
      訴人敗訴之判決，核無違誤，上訴人仍執前詞指摘原判決不當，求為廢棄，為
      無理由。
據上論結：本件上訴為無理由，依民事訴訟法第四百四十九條第一項、第八十五條第
二項、第四百六十三條、第三百八十五條第一項前段判決如主文。
中      華      民      國    八十九    年      八      月    一        日
~B1民事第四庭審判長法  官  黃斐君
~B2                法  官  陳蘇宗
~B3                法  官  張鑫城
右為正本係照原本作成。
如對本判決上訴，須收受於判決送達後二十日內向本院提出上訴書狀，其未表明上訴
理由者，應於提出上訴後二十日內向本院提出上訴理由書（須按他造人數附具繕本）
，並繳納送達用雙掛號郵票拾份（每份參拾肆元）。
上訴時應提出委任律師或具有律師資格之人之委任狀；委任有律師資格者，另應附具
律師及格證書及釋明委任人與受任人有民事訴訟法第四百六十六條之一第一項但書或
第二項（詳附註）所定關係之釋明文書影本。
~B                書記官  劉智文
中      華      民      國    八十九     年       八      月     三     日
附註：民事訴訟法第四百六十六條之一（第一項、第二項）：對於第二審判決上訴，
上訴人應委任律師為訴訟代理人。但上訴人或其法定代理人具有律師資格者，不在此
限。
上訴人之配偶、三親等內之血親、二親等內之姻親，或上訴人為法人、中央或地方機
關時，其所屬專任人員具有律師資格並經法院認為適當者，亦得為第三審訴訟代理人
。
                                                                        Ｈ


司法院資訊處製作；財團法人民間司法改革基金會備份。
